【裁判字號】    96,家訴,142
【裁判日期】    970711
【裁判案由】    給付遺產
【裁判全文】
臺灣板橋地方法院民事判決             96年度家訴字第142號
原      告  丙○○
訴訟代理人  陳韋霖律師
被      告  乙○○
訴訟代理人  甲○○
上列當事人間請求給付借款事件，經本院於民國97年6月25日言
詞辯論終結，判決如下：
    主  文
原告之訴及假執行之聲請均駁回。
訴訟費用由被告負擔。
    事實及理由
一、原告主張：
（一）原告配偶何宏朋於民國94年12月31日凌晨5 時30分許，遭
      訴外人陳建華駕車撞擊死亡，其遺留之嘉義縣大林鎮○○
      段第125-6 地號及125-3 地號兩筆土地，係民法第1138條
      規定，由原告與被告即何宏朋之母親共同繼承，然因原告
      為大陸配偶，依台灣地區與大陸地區人民關係條例第67條
      第4 項規定，被告應將前揭土地折算價金給付予原告，詎
      被告自95年4 月3 日辦理繼承登記迄今，仍未將前揭土地
      價金給予原告。爰依台灣地區與大陸地區人民關係條例第
      67條第4 項規定請求被告給付新臺幣（下同）1 百萬元。
（二）並聲明：(1)原告應給付被1 百萬元，及自起訴狀繕本送達
      被告翌日起至清償日止，按年利率百分之5 計算之利息。
      (2)原告願供擔保，請准宣告假執行。
二、被告則以：
（一）本件訴訟標的係因嘉義縣大林鎮之系爭土地所引起之繼承
      問題，訴之原因事實發生於被告住所地，故管轄權屬於嘉
      義地方法院，更何況原告係大陸地區人士，見住居所不在
      臺灣。
（二）被告已91歲，均賴子女照顧扶養，惟次子何宏朋自與原告
      結婚後，即未再負擔被告之扶養費用，每月薪資均交由原
      告支用，95年12月31日何宏朋於公務中因車禍死亡，原告
      已領取了何宏朋身後之職業死亡給付、保險理賠金計430
      萬元，原告為大陸地區人民，其自何宏朋之遺產中所得之
      財產總額已超過臺灣地區與大陸地區人民關係條例第67條
      第1 項規定之200 萬元限額。
（三）次按被繼承人在台灣地區之遺產中有以不動產為標的者，
      其為台灣地區繼承人賴以居住之不動產者，大陸地區之繼
      承人不得繼承之，臺灣地區與大陸地區人民關係條例第67
      條第4 項但書定有明文，而系爭125 之6 地號土地為巷道
      ，現供人通行，而125 之3 地號土地現建有平房，係被告
      賴以居住生活之不動產，是以原告不得繼承之。退而言之
      ，系爭兩筆土地公告現值每平方公尺為2,000 元，何宏朋
      原有持分額計算，亦僅233,667 元，原告要求1 百萬元，
      亦無理由。
（四）並聲明：(1)原告之訴及假執行之聲請均駁回。(2)如受不利
      判決，願供擔保，請免假執。
三、得心證之理由：
（一）程序方面：
      (1)本件原告為大陸地區人民，被告為台灣地區人民，就兩
        造間之遺產訴訟事件應適用之準據法，臺灣地區與大陸
        地區人民關係條例未為特別規定，依同條例第41條第1
        項規定，自應適用台灣地區之法律，合先敘明。
      (2)按因遺產之繼承、分割、特留分或因遺贈或其他因死亡
        而生效力之行為涉訟者，得由繼承開始時被繼承人住所
        地之法院管轄。民事訴訟法第18條第1 項定有明文，而
        本件兩造之被繼承人何宏朋於死亡時之住所為台北縣蘆
        洲市○○街119 巷13號，有戶籍謄本在卷可參，是以依
        前開規定，本院自有管轄權，被告爭執應以嘉義地方法
        院為管轄法院云云，顯有誤會。
（二）實體方面：
      (1)原告主張其為被繼承人何宏朋之大陸配偶，被告為何宏
        朋之母親，何宏朋已於95年12月31日死亡，兩造均為何
        宏朋之繼承人之情，業據其提出戶籍謄本為證，而原告
        於何宏朋死亡後，已於法定期間內向本院為表示繼承之
        意思表示，亦有本院95年度聲繼字第12號請求准予繼承
        事件所附95年2 月9 日板院輔家堂95年度聲繼字第12號
        准予備查函影本在卷可參，是原告主張兩造均為何宏朋
        之繼承人，應堪信實。
      (2)又原告主張系爭125-6 地號及125-3 地號土地為何宏朋
        之遺產，依台灣地區與大陸地區人民關係條例第67條第
        4 項規定，被告應將系爭不動產折算現金給付原告100
        萬元等語，亦提出土地登記謄本2 件為證，被告則以前
        詞置辯；按被繼承人在台灣地區之遺產，由大陸地區人
        民依法繼承者，其所得財產總額，每人不得逾新臺幣二
        百萬元。超過部分，歸屬台灣地區同為繼承之人；台灣
        地區無同為繼承之人者，歸屬台灣地區後順序之繼承人
        ；台灣地區無繼承人者，歸屬國庫。第一項遺產中，有
        以不動產為標的者，應將大陸地區繼承人之繼承權利折
        算為價額。但其為台灣地區繼承人賴以居住之不動產者
        ，大陸地區繼承人不得繼承之，於定大陸地區繼承人應
        得部分時，其價額不計入遺產總額，臺灣地區與大陸地
        區人民關係條例67條第1 項、第4 項分別定有明文。原
        告就何宏朋之遺產固有繼承權，惟倘其繼承之標的係屬
        不動產，仍應受前開規定之限制，亦即，其得否將該不
        動產之價額列入遺產總額核計其所得財產總額，應視系
        爭不動產是否非屬何宏朋在台繼承人賴以居住者為斷。
      (3)有關系爭125-3 地號土地係被告賴以居住乙節，依被告
        所提里長證明書記載：「茲證明本里里民乙○○女士確
        實居住於嘉義縣大林鎮義和里3 鄰三塊厝21號（基地座
        落：大林鎮○○段125-3 、125-6） 已有七十幾年之久
        是實」，及證人張榮敏到庭證稱：「（問：被告是否住
        在三塊厝21號？）是的，被告從我小時候就住在那裡住
        到現在。（問：除了三塊厝21號之房之外，是否有其他
        可供居住的房子？）被告從結婚後就一直住在那邊，大
        兒子現在住在大林，三兒子住在雲林縣，四兒子也是住
        在嘉義縣大林鎮，但四兒子沒有跟被告住在一起，只是
        有時候會陪母親住。（問：你是否知道大林鎮125 之6
        、之3 的土地坐落何處？）我知道他們的地在哪裡，但
        是地號幾號我不知道等語，並參酌被告所提住處照片7
        幀，可證被告所辯系爭125-3 地號土地係伊所賴以居住
        者，並非無據，揆諸前揭規定，原告不得繼承系爭125-
        3 地號土地，於定原告應得部分時，其價額自不得計入
        遺產總額。
      (4)又有關系爭125-6 地號土地目前係屬巷道乙節，亦有被
        告所提前揭照片可參，惟此筆土地既為被繼承人何宏朋
        生前所有，且非屬被告賴以居住者，揭諸前開台灣地區
        與大陸地區人民條例之規定，仍屬原告及被告得繼承何
        宏朋之遺產標的。惟按繼承人有數人時，在分割遺產前
        ，各繼承人對於遺產全部為公同共有，民法第1151 條
        定有明文。而依同法第827 條第2 項規定，各公同共有
        人之權利，及於公同共有物之全部，故各共有人無所謂
        有其應有部分，不得提起交還自己部分之訴。系爭125-
        6 地號土地既屬兩造繼承之何宏朋遺產，則遺產在分割
        前均屬全體繼承人公同共有，原告僅為繼承人即公同共
        有人中一人，其未請求分割遺產，逕請求被告依台灣地
        區與大陸地區人民關係條例67條第4 項規定，將其繼承
        權利折算為價額100 萬元為給付，揆諸前揭說明，究非
        法之所許。
      (5)從而，原告依繼承及台灣地區與大陸地區人民關係條例
        67條第4 項規定，請求被告給付100 萬元，為無理由，
        應予駁回，原告之訴既無理由，其假執行之聲請亦失所
        附麗，應併駁回之。
四、據上論結，本件原告之訴為無理由，依民事訴訟法第78條，
    判決如主文。
中    華    民    國    97    年    7     月    11    日
                      家事法庭  法  官  葉靜芳
以上正本係照原本作成
如對本判決上訴，須於判決送達後20日內向本院提出上訴狀
中    華    民    國    97    年    7     月    11    日
                            書記官  鄒秀珍


司法院資訊處製作；財團法人民間司法改革基金會備份。
